【裁判字號】    98,裁,2446
【裁判日期】    981008
【裁判案由】    土地增值稅
【裁判全文】
最  高  行  政  法  院  裁  定
                                      98年度裁字第2446號
上  訴  人  甲○○
訴訟代理人  謝煥枝
            高美萍
被 上訴 人  桃園縣政府地方稅務局
代  表  人  乙○○
上列當事人間土地增值稅事件，上訴人對於中華民國96年10月25
日臺北高等行政法院96年度訴字第1123號判決，提起上訴，本院
裁定如下：
    主  文
上訴駁回。
上訴審訴訟費用由上訴人負擔。
    理  由
一、按對於高等行政法院判決之上訴，非以其違背法令為理由，
    不得為之，行政訴訟法第242條定有明文。依同法第243條第
    1項規定，判決不適用法規或適用不當者，為違背法令；而
    判決有同條第2項所列各款情形之一者，為當然違背法令。
    是當事人對於高等行政法院判決上訴，如依行政訴訟法第24
    3條第1項規定，以高等行政法院判決有不適用法規或適用不
    當為理由時，其上訴狀或理由書應有具體之指摘，並揭示該
    法規之條項或其內容；若係成文法以外之法則，應揭示該法
    則之旨趣；倘為司法院解釋或本院之判例，則應揭示該判解
    之字號或其內容。如以行政訴訟法第243條第2項所列各款情
    形為理由時，其上訴狀或理由書，應揭示合於該條項各款之
    事實。上訴狀或理由書如未依此項方法表明者，即難認為已
    對高等行政法院判決之違背法令有具體之指摘，其上訴自難
    認為合法。
二、緣桃園市○○段776地號土地（下稱系爭土地）係合併桃園
    市○○段第776、792、793、777-1及777-2地號等共5筆土地
    （面積為2,661.91平方公尺）。合併前之桃園市○○段776
    地號土地，面積為41.13平方公尺，原係訴外人楊大水所有
    ，前次移轉現值為66年10月，每平方公尺新臺幣（下同）40
    0元，於92年1月間因買賣移轉500/100,000應有部分土地予
    上訴人，旋於92年1月與楊梅鎮○○○段埔心小段30-61地號
    土地（上訴人應有部分63,583/100,000，楊大水應有部分36
    ,417/100,000）辦理共有物分割，由楊大水取得楊梅鎮○○
    ○段埔心小段30-61地號土地全部所有權，上訴人取得系爭
    土地全部所有權（前次移轉現值提高為91年12月每平方公尺
    60,419元）。桃園市○○段793地號土地，面積為1,143.85
    平方公尺，原為訴外人楊大水所有，前次移轉現值為66年10
    月每平方公尺400元，於91年12月因買賣移轉5/100,000應有
    部分土地予上訴人，又於91年12月與臺北市○○區○○段2
    小段734-1地號及臺北縣中和市○○○○段南勢角小段52-33
    地號等2筆土地（上訴人應有部分99,980/100,000，楊大水
    應有部分20/100,000）及臺北縣中和市○○○○段南勢角小
    段48-14、49-7、52-10、52-34、53-1地號等5筆土地（上訴
    人應有部分99,990/100,000，楊大水應有部分10/100,000）
    辦理共有物分割，由楊大水取得臺北市○○區○○段2小段
    734-1地號、臺北縣中和市○○○○段南勢角小段48-14、49
    -7、52-10、52-34、53-1、52-33地號等7筆土地全部所有權
    及桃園市○○段793地號土地應有部分5,378/100,000，上訴
    人取得桃園市○○段793地號土地應有部分94,622/100,000
    ；再於91年12月與楊梅鎮○○○段埔心小段30-726地號土地
    辦理第2次共有物分割，本次上訴人取得桃園市○○段793地
    號土地全部所有權（前次移轉現值提高為91年12月每平方公
    尺40,562元）。桃園市○○段792地號土地，面積為1,454.5
    5平方公尺，原由楊大水持有，前次移轉現值為66年10月每
    平方公尺400元，於92年1月因買賣移轉50/100,000應有部分
    土地予上訴人，另桃園市○○段647、743、842地號等3筆土
    地，面積各為539.04、125.37、222.82平方公尺，於92年1
    月因買賣移轉100/100,000應有部分土地予楊大水，上訴人
    應有部分99,900/100,000，又於92年1月將上述4筆土地與中
    壢市○○段3-806地號（上訴人應有部分99,733/100,000）
    及新莊市○○段396地號（上訴人應有部分267/100,000）土
    地辦理共有物分割，由楊大水取得桃園市○○段647、743、
    842地號等3筆土地全部所有權，上訴人取得桃園市○○段79
    2地號土地全部所有權（前次移轉現值提高為92年1月每平方
    公尺34,120.8元）。桃園市○○段777-1、777-2地號土地，
    原為國有財產局所有，面積均為4,454.6平方公尺，上訴人
    分別於92年12月及93年12月間買賣取得。嗣上訴人於95年5
    月11日申報同日立約移轉所有坐落桃園縣桃園市○○段776
    地號土地4,678/100,000應有部分予訴外人郭世杰，惟經被
    上訴人查得上訴人係利用上開方法，將免徵或不課徵土地增
    值稅之土地，與應稅土地形成共有關係再辦理分割，因而墊
    高地政機關分割改算後之「前次移轉現值」，取巧規避土地
    增值稅。遂以系爭土地分割改算前之原規定地價（或前次移
    轉現值）為原地價，計算系爭土地漲價總數額後，核定應納
    土地增值稅1,641,273元，嗣因被上訴人於復查程序，認該
    土地增值稅之徵收，符合土地稅法第31條第3項及第33條第6
    項規定減徵土地增值稅之規定，遂重新核定上訴人應納土地
    增值稅為1,424,920元，上訴人猶未甘服，循序漸進提起行
    政訴訟，經原審法院駁回其訴後，提起本件上訴，其上訴意
    旨略以：土地增值稅應向獲得土地自然漲價之利益者徵收，
    本件上訴人及案外人楊大水均有獲取自然漲價之利益，被上
    訴人將系爭土地漲價利益之土地增值稅全數向上訴人課徵，
    原判決未予糾正，即屬違背法令；又系爭土地自42年9月至
    92年3月之土地自然漲價利益，係由楊大水獲取，而何以該
    部分之土地增值稅亦由上訴人負擔，原判決未敘明理由，自
    有判決不備理由之違法，且應適用憲法第15條、第19條、第
    143條第2項之規定及司法院釋字第180號、第190號解釋，土
    地法第5條、第33條之規定，財政部94年3月17日臺財稅字第
    09404517050號函釋而不適用，違反經驗法則、法律保留原
    則、租稅法定主義，亦有判決不適用法規或適用不當之違背
    法令云云。
三、惟查本件原審判決依調查證據所得而敘明：本件係藉由小部
    分應有部分土地之移轉創造共有關係，再辦理共有物分割，
    與單純共有土地之分割係在消滅共有關係之情形，顯然有別
    ；且上訴人藉「移轉」、「取得」、「共有物分割」及「再
    移轉」之程序，即創設土地共有之事實後，再辦理共有物分
    割登記，並藉地政機關之改算地價，使其土地登記簿謄本登
    載之前次移轉現值因此墊高，再由上訴人移轉他人，以達之
    後再移轉時得以規避土地增值稅之目的。是以分割之後系爭
    土地之地價現值，並非系爭土地之自然漲價，而係上訴人以
    上開方法刻意墊高，再由上訴人移轉他人，以圖達到規避稅
    捐之目的，此舉實已違反實質課稅及租稅公平之原則。故本
    件所謂「前次移轉現值」，應以共有物分割改算前之移轉現
    值為準，始符合實質課稅與租稅公平之要求；被上訴人依土
    地稅法第28條前段、第31條第1項第1款之規定，以共有物分
    割改算前之原地價或移轉現值，核計系爭土地之增值稅，於
    法並無違誤，以及上訴人所主張如何不足採等事項均詳予論
    述。是原判決所適用之法規與該案應適用之現行法規並無違
    背，與解釋判例，亦無牴觸，並無所謂原判決有違背法令之
    情形。本件上訴人對於高等行政法院判決上訴，雖以該判決
    違背法令為由，惟核其上訴理由狀所載內容，仍執與起訴意
    旨略同且經原審不採之陳詞，就原審取捨證據、認定事實之
    職權行使，指摘其為不當，並就原審已論斷者，泛言未論斷
    ，或就原審所為論斷，泛言其論斷矛盾，而非具體說明其有
    何不適用法規或適用法規不當之情形，並揭示該法規之條項
    或其內容，及合於行政訴訟法第243條第2項所列各款之事實
    ，難認對該判決之如何違背法令已有具體之指摘。依首揭說
    明，應認其上訴為不合法。
四、據上論結，本件上訴為不合法，依行政訴訟法第249條第1項
    前段、第104條、民事訴訟法第95條、第78條，裁定如主文
    。
中    華    民    國    98    年    10    月    8     日
                    最高行政法院第五庭
                        審判長法官  黃  璽  君
                              法官  林  文  舟
                              法官  鄭  忠  仁
                              法官  吳  東  都
                              法官  陳  金  圍
以  上  正  本  證  明  與  原  本  無  異
中    華    民    國    98    年    10    月    9     日
                              書記官  彭  秀  玲


司法院資訊處製作；財團法人民間司法改革基金會備份。
